【裁判字號】    90,重上更(六),61
【裁判日期】    900424
【裁判案由】    偽造有價證券等
【裁判全文】
臺灣高等法院刑事判決                        九十年度重上更（六）字第六一號
    上  訴  人
    即  被  告  丙○○
    指定辯護人  本院甲○辯護人
右上訴人，因偽造有價證券等案件，不服臺灣台北地方法院八十二年度訴字第一六六
八號，中華民國八十二年十月十三日第一審判決（起訴案號：臺灣台北地方法院檢察
署八十二年度偵字第三一、二一九六號）提起上訴，判決後經最高法院第六次發回更
審，本院判決如左：
    主      文
原判決關於丙○○部分撤銷 。
丙○○無罪。
    理      由
一、公訴意旨略以：被告丙○○原係告訴人丁○○經營之名立興業有限公司之經理，
    因積欠乙○○債務，乃於八十年三月間以丁○○投資台中之房地產需處理為由，
    囑丁○○辦妥印鑑證明書，繼而趁機竊取丁○○放置於公司抽屜內及保險箱內之
    台北市○○區○○段一小段三一七地號土地及建物所有權狀、身分證、印鑑章、
    印鑑證明書等物，持向乙○○辦理抵押，以抵償積欠乙○○之款項，乙○○見狀
    未設法與所有權人丁○○聯絡，且明知實際上與丁○○間並無借貸之行為，竟為
    保障自己之債權，以不知情之妻林秀美名義於八十年四月八日持向台北市松山地
    政事務所辦理本金最高限額新台幣（以下同）四百萬元之抵押權，並收受丙○○
    偽造丁○○名義之面額四百萬元本票，同時提供抵押權債務清償證明書給丙○○
    用以塗銷丙○○所有台中縣太平鄉○○段一０四之一八八號土地、建物之八十萬
    元抵押借款。嗣後丙○○因需款孔急，又陸續向乙○○借款，直至八十年十二月
    間，因無法清償，再重施故計，竊取丁○○所有上開不動產之權狀、身分證、印
    鑑章、印鑑證明書，並偽造丁○○名義簽發三百萬之本票，再持向乙○○辦理抵
    押，乙○○明知上情，亦為保障自己債權，再持向台北市松山地政事務所辦理本
    金最高限額三百萬元之抵押權足生損害於丁○○（乙○○部分已判決無罪確定）
    。因認被告丙○○所為係涉犯刑法第三百二十條第一項竊盜、第二百十六條、第
    二百十條行使偽造私文書、第二百十四條使公務員登載不實罪，第二百零一條第
    一項偽造有價證券罪，所犯數罪，有牽連犯關係，請從一重論處。
二、按犯罪事實，應依證據認定之，無證據不得推定其犯罪事實，刑事訴訟法第一百
    五十四條定有明文，又事實之認定，應憑證據，如未能發現相當證據或證據不足
    以證明，自不能以推測或擬制之方法以為裁判基礎，最高法院著有四十年台上字
    第八六號判例足資參照。訊據上訴人即被告丙○○對右開時、地持丁○○所有前
    開座落土地及建物權狀、身分證、印鑑章、印鑑證明書等文件，先後二次持向乙○○、林秀美設定最高限額四百萬元，及三百萬元之抵押權，實際借款金額為二
    百五十萬元、二百萬元總計四百五十萬元，並為擔保借款之清償簽發丁○○名義
    面額四百萬元及三百萬元之本票二紙經背書後交予乙○○以供借款擔保之事實，
    供承不諱，惟否認有何竊盜、偽造文書及偽造有價證券犯行，辯稱：丁○○於八
    十三年間以其不動產權狀及身分證件等，委託伊向銀行辦理抵押貸款，並與伊同
    往銀行洽辦，因已設定有抵押權而被拒，當時丁○○因公司需款孔急，乃囑伊想
    辨法貸款助其渡過難關，必要時亦可代其簽發本票以供擔保，伊曾持往多家金融
    機關（含銀行、合作社）貸款未果，乃持向友人乙○○借貸，並設定最高限額抵
    押權，所貸款項，亦先後以伊妻李阿雪名義入丁○○或公司設在上海銀行民生
    分行之帳戶，丁○○既有概括授權伊為其辦理貸款並簽發其本票以供擔保，自不
    違背其本意，亦不足生損害於其本人，且營利事業登記證、土地及建物登記簿謄
    本、印鑑證明書、身分證影本，是丁○○拿給伊去設定抵押、開本票，都有經過
    其同意，若其沒同意，伊如何去借，實無竊盜、偽造文書、偽造有價證券可言等
    語。
三、本院查：
  1.被告丙○○以丁○○上開土地及建物權狀，並持其身分證影本、印鑑證明書、印
    鑑章，於八十年三月二十八日委由代書張晃明、張碧霞持向台北市松山地政事務
    所辦理本金最高限額四百萬元抵押權予乙○○（公訴人起訴書認係由乙○○不知
    情之妻林秀美名義辦理，尚與卷內資料不符），嗣又於八十年十二月六日持同上
    開證件，委由代書張晃明、柯宏吉持向同上述地政事務所辦理本金最高限額三百
    萬元抵押權予乙○○之妻林秀美等情，有抵押權設定契約書、印鑑證明書、身分
    證影本在卷可稽，（見偵查卷三十一號第六頁至二十四頁）另又供貸款擔保，於
    八十年七月十日以丁○○名義簽發四百萬元及三百萬元之本票，亦有該本票二紙
    在卷可憑（見同上卷第三十九頁、本院重上更三卷附台北市松山地政事務所函附
    土地及建物登記簿謄本），並據乙○○供證在卷，則被告為丁○○辦理抵押貸款
    及簽發本票以供擔保之事，自屬實情。
  2.丁○○所有上開座落土地及建物，於民國七十六年八月間曾向華南商業銀行設定
    最高限額三百萬元之抵押權，此有台北市松山地政事務所八十五年八月十日北市
    松地三字第一四０九八號函附土地及建物登記等謄本在卷可稽（見本院前審重上
    更三卷），而丁○○在一、二審審理中，迭次供稱：「我曾向他（指丙○○）說
    ，如果向銀行借錢可以拿這些資料（即土地及建物權狀、印鑑證明書、身分證影
    本、印鑑章等物放置於公司抽屜及保險箱內）去向銀行借錢，我有與丙○○去銀
    行申請抵押借款，因已設定第一順位抵押權，沒借到錢，我只概括授權他向銀行
    借錢給公司用，沒有跟他講拿這些資料向民間借款，也沒有說不可以向民間借款
    ，但我完全不知道他向乙○○借款的事」各等語（見原審卷第四十頁、四十九頁
    、八十三頁，本院上訴字第七六四八號卷第三十二頁，本院上更(一)字第五四七號
    卷第二十一頁，本院重上更三審八十五年八月十四日訊問筆錄），並於本院供稱
    ：「這件事（指授權被告向民間借錢）我完全不知情，但八十一年前他做的事我
    完全會承認，這件事他就是沒有告訴我，當初我提出告訴是因為地下錢莊老闆乙○○打電話來說我欠他陸佰萬，當時丙○○已經離開公司，因為我原本不知道這
    件事，我當然要告，告了以後才知道此事，事後我陸陸續續查清這件事的結果，
    八十一年四、五月之前認為我有授權他向民間借款，因為當時我都借他空白票，
    隨他自己去填，這等於是我默認，也默認他有權利簽本票。我都沒有付到這些利
    息，等於無形中我有授權，因為本票他都可以開，他以前跟我借票都有還我，我
    事後調查發現他本案借的錢，利息非常高，高的嚇人，高到沒法負擔，所以他應
    該沒有坑我的錢，沒有侵占我的錢，我現在認為我本案有授權，我只知道他借一
    次錢，但為了還利息，才又借錢來還利息，我現在對他不追究了。」（見本院九
    十年四月四日及同年月十七日筆錄）。查丁○○既授權被告可以持上開文件至金
    融機關申請貸款，又未明說不可以向民間借款，而其土地及建物已因設定有抵押
    權，金融機關不願再予貸款，又為其所明知，且其於本院供稱：八十一年四、五
    月之前，伊有授權被告向民間借款，則被告為謀公司資金週轉之需，又持有上開
    文件退而向民間借款，尚未可逕指其違反其概括授權辦理貸款之範圍，又就持用
    上述辦理抵押所需之證件而言，被告當無為自己不法所有之意圖，自與竊盜罪之
    構成要件不合。又經本院前審向戶政機關調取七十八年十二月及八十年三月二十
    七日等印鑑證明申請書，得悉辦理抵押權設定登記所需之印鑑證明，均係丁○○
    所領取，此有卷附申請書影本可稽，益徵該設定抵押權登記之證件係丁○○交付
    被告無訛，而丁○○之教育程度為台大經濟系畢業，有卷附戶籍謄本可稽，且為
    名立興業有限公司之經營者，非無學識經歷之人，鮮有未經授權而先後二次提交
    證件，聽任被告執其重要財產文件在外恣意使用之可能；又本案借款之利息，實
    乃被告所支付，業據被告供述在卷，核與乙○○所述相符，亦為告訴人所是認，
    是即或民間借款利率較銀行貸款為高，亦不能指被告有就此損害告訴人之意。
  3.被告丙○○雖於八十年七月十日因應債權人乙○○之要求，為供借款之擔保，而
    以丁○○名義簽發八十年八月二十七日、同年十月二十七日面額各為三百萬元、
    四百萬元之本票二紙交予乙○○（見偵查卷第三十九頁）係為第一次借款後未去
    付息，且為取回地契，再簽發本票作為保證（見本院前審八十五年八月三十一日
    訊問筆錄），已為被告所自承，並經乙○○到庭證稱：丙○○簽的本票二紙是保
    證票，是保證第一次的借款，是保證對其違約的行為負清償責任等語在卷（見本
    院前審八十五年八月十四日訊問筆錄）。查丙○○持丁○○所有上開文件向乙○○辦理抵押借款分別在八十年三月二十八日、同年十二月六日，已如前述，而被
    告簽發本票之時間為八十年七月十日，被告陳稱係為第一次借款及取回地契而簽
    發本票作為保證，尚非無稽。
  4.丁○○除告知被告如果有辦法向金融機關借到錢，可持其所有權狀等文件，向金
    融機關辦理外，已如前述，並稱必要時亦可簽發本票以供擔保，伊有默認被告有
    權利簽本票（見原審卷第八十三頁反面，本院上訴卷第三十二頁，本院上更(一)卷
    第二十一頁，本院重上更三審八十五年八月十四日訊問筆錄、本審上述筆錄），
    此業經丁○○供述在卷，按刑法上所謂偽造有價證券，係以無權簽發之人冒他人
    名義簽發為要件，如果行為人基於本人之授權或其他原因有權簽發者，則與無權
    之偽造行為有別，此有最高法院五十三年台上字第一八一０號判例、七十三年台
    上字第五０七一號判例可資參照，故偽造有價證券之成立，著重於證券簽發者有
    無簽發之權，茲丁○○既概括授權被告辦理抵押借款，又表示如需要時可開具本
    票以為擔保，且默認被告有權利簽發本票，徵之上揭判例要旨，被告既基於本人
    之授權簽發本票，則與無權之偽造行為有別，自亦難以偽造有價證券罪相繩。
  5.雖被告於八十一年十一月三十日書立聲明書記載：「本人一時疏忽，在丁○○小
    姐不知情之下，以丁○○所有台北巿復興北路二０一號八樓房地產當作質押物，
    向台中巿中清路一一一號之一百祥融資有限公司乙○○先生借款達到四百五十萬
    元整，並因此滋生未清償利息到八十一年十二月三十日止，共計利息預估七十二
    萬五千元將儘一切可能清償」云云（偵查卷第二十五頁），惟被告縱未將本件抵
    押借款之情具體告知丁○○，然被告於本案抵押借款所為，係屬丁○○授權之範
    圍，已見前述，且被告身為公司經理而本與丁○○感情篤密（見本院上訴卷第三
    十三頁），其便宜行事，於主觀上當亦以為可以見容，尚難徒以被告一時未告知
    丁○○，即遽認被告有竊盜、偽造文書、偽造有價證券之犯行。
  6.被告陳稱其向乙○○借得之錢款，分次以其妻李阿雪之名義予告訴人，並為告
    訴人支付工資八十多萬等情，查上述款情形：八十年四月二日二十萬元、八十
    年八月八日四萬元、八十年四月（日期不明）八萬元、八十年三月十五日二十五
    萬元、八十年十一月十三日十五萬元、八十年十二月七日三十五萬元、八十年十
    二月四日五萬元、八十年（月、日不明）十萬元、八十一年五月一萬元、八十一
    年四月（日不詳）十萬元、八十一年五月八日二十萬元、八十一年五月九日一萬
    元、不詳日期四萬五千元（以上由台中巿第十一信用合作社匯出）、八十年六月
    三日十萬元、八十年六月十日十一萬元、八十一年一月十日十三萬元、八十一年
    五月二日二十五萬（以上由上海銀行匯出），有各該匯款單附在卷可稽。另參以
    告訴人在原審所稱：「他（被告）說付工資，我以為是還我借票的錢」等語（一
    審卷四十九頁背面），並於本院供稱：「本案他是八十年簽的票，事後他匯來八
    十萬，我以為他是還我錢，因為以前他跟我借票，我都是給空白票，他之後都有
    匯來還我」（見本院九十年四月四日訊問筆錄），足見被告所稱付工資乙情，當
    亦非虛，不過告訴人「以為是還我借票的錢」耳；雖告訴人供稱上述多筆款亦
    係還被告向告訴人借票的票款及購汽車之分期付款云云，惟所謂被告購車之分期
    付款與上述款有何關連乙節，告訴人並未提出有關資料以資核對；至所謂被告
    借票乙節，告訴人固提出借票明細及有被告簽名之票根（票根已經前審當庭發還
    ）為憑，惟被告所為上述之款及代付工資之用意究竟為何，乃在於被告，不能
    逕以告訴人主張為準，而將所借得之款項化整為零予告訴人，亦未可遽指即非
    交付本案之借款；況依告訴人在偵查中所陳，其所指之借票，亦有用以償付本案
    借款者，而係以被告之款支應之（八十二偵三一號卷第九一頁正反兩面），並
    於本院稱：「他本案借的錢，因為借的利息非常高，高的嚇人，高到沒法負擔，
    所以他應該沒有坑我的錢，沒有侵占我的錢，我現在對他不追究了」（見本院九
    十年四月四日訊問筆錄）；以是不能率指被告向乙○○借得之款項全然未交付告
    訴人或用於告訴人所營之公司業務，容或被告曾以部分借款用於清償被告自己債
    務塗銷被告不動產上之抵押款登記之情事，亦乃被告於不違反告訴人丁○○之授
    權下為告訴人向乙○○借款後所生之情事。此外查無其他積極事證足認被告有起
    訴書所指之犯行，其被訴犯罪應屬不能證明。
四、原審認被告罪證明確，論處被告偽造有價證券罪刑，自有未合，被告上訴意旨否
    認犯罪，指摘原審對其判決部分不當，為有理由，自應由本院將原判決關於被告
    部分撤銷，諭知被告無罪。
據上論結，應依刑事訴訟法第三百六十九條第一項前段、第三百六十四條、第三百零
一條第一項，判決如主文。
本案經檢察官覃正祥到庭執行職務。
中       華       民      國    九十    年    四      月    二十四      日
                           高等法院刑事第二庭
                                 審判長法  官  楊  貴  志
                                       法  官  林  俊  益
                                       法  官  魏  新  國
右正本證明與原本無異。
檢察官如不服本判決，應於收受送達後十日內向本院提出上訴書狀，其未敘述上訴之
理由者並得於提起上訴後十日內向本院補提理由書（均須按他造當事人之人數附繕本
）。
                                       書記官  沈  秀  容
中       華       民       國    九十    年    四      月    二十六    日


司法院資訊處製作；財團法人民間司法改革基金會備份。
